臺灣臺北地方法院民事判決　　　　　　　99年度訴字第4873號
原　　　告　財政部關稅總局
法定代理人　吳愛國
訴訟代理人　蕭佳灶律師
被　　　告　洪信雄
上列當事人間遷讓房屋等事件，本院於民國100年5月17日言詞辯
論終結，判決如下：
    主      文
被告應給付原告新臺幣捌萬仟貳佰陸拾元，及自民國九十九年
十一月二十三日起至清償日止，按年息百分之五計算之利息。
原告其餘之訴駁回。
訴訟費用由被告負擔百分之九十，餘由原告負擔。
本判決於原告以新臺幣貳萬玖仟元供擔保後，得假執行。但被告
如以新臺幣捌萬仟貳佰陸拾元為原告預供擔保後，得免為假執
行。
其餘假執行之聲請駁回。
    事實及理由
甲、程序方面：按訴狀送達後，原告不得將原訴變更或追加他訴
    。但請求之基礎事實同一、擴張或減縮應受判決事項之聲明
    者、不甚礙被告之防禦及訴訟之終結者，不在此限，民事訴
    訟法第255條第1項第2款、第3款、第7款定有明文。查原告
    起訴狀所載應受判決事項之聲明原為「一、被告洪信雄應自
    門牌號碼為台北市松山區○○○路238巷6弄3號3樓之房屋遷
    讓騰空返還於原告。二、被告洪信雄應給付原告新台幣肆萬
    肆仟伍佰壹拾柒元整，及自起訴狀繕本送達被告翌日起迄清
    償日止，按年息百分之五計算之利息。並自民國99年10月2
    日起至被告遷讓房屋日止，按月給付原告新台幣捌仟零玖拾
    肆元。…四、願供擔保請准宣告假執行。」，嗣被告於100
    年3月29日搬遷返還房屋，原告於本院100年4月11日言詞辯
    論期日撤回上開聲明第一項，並變更第二項聲明為「被告應
    給付原告新臺幣92,277元，及自民國99年11月22日起至清償
    日止，按年息百分之5計算之利息。」，復於100年5月5日以
    民事準備書(二)狀變更第二項聲明為「被告洪信雄應給付原告
    新台幣92,277元，及自起訴狀繕本送達被告翌日起至清償日
    止，按年息百分之五計算之利息。」，核其聲明之數額及利
    息起算日雖有變更，惟請求之基礎事實並未改變，且數額及
    利息起算日之變更，亦屬擴張應受判決事項聲明之情形，並
    不甚礙被告之防禦及訴訟之終結，揆諸前開說明，核無不合
    ，應予准許。
乙、實體方面：
  一、原告起訴主張：坐落於臺北市○○區○○段五小段1673建
      號建物（即門牌號碼為臺北市松山區○○○路238巷6弄3
      號3樓房屋，下稱系爭房屋）為中華民國所有，原告為管
      理機關，被告原為原告之員工，因任職而獲准配住系爭房
      屋，兩造並於民國64年8月1日簽訂眷屬宿舍借用保證書，
      惟被告已於99年1月16日退休，依上開保證書第4款約定，
      被告本應於退休時起三個月內遷出系爭房屋，然屢經催告
      ，被告仍拒不遷出，為此爰依民法第470條第1項、第184
      條第1項、第179條、第767條規定，請求被告給付相當於
      不當得利之租金損害，並聲明：(一)被告洪信雄應給付原告
      新臺幣92,277元，及自起訴狀繕本送達被告翌日起至清償
      日止，按年息百分之五計算之利息。(二)願供擔保請准宣告
      假執行。
  二、被告則以：依海關總署66年6月16日台字第687號令修正之
      「海關宿舍管理辦法」第20條規定，配住海關宿舍之關員
      ，應自離職之日起一年內遷出宿舍。而依「法律不溯既往
      」、「程序從新、實體從舊」及「信賴保護」等原則，被
      告尚得居住系爭房屋至100年1月16日止。且系爭房屋屋齡
      40年，屬老舊房屋，原告主張之月租金應下折二成計算，
      被告配住系爭房屋時，亦曾因牆壁內水管破損漏水自行修
      繕，修繕費用15,000元，依民法第430條規定應由原告支
      付，爰以上開金額主張抵銷云云。並聲明：原告之訴駁回
      。
  三、得心證之理由：
    (一)經查，原告主張被告已於99年1月16日退休，但未於99年4
      月16日遷出之事實，業據其提出土地建物謄本、海關總稅
      務司署暨財政部台北關眷屬宿舍借用保證書、財政部關稅
      總局離職證明書、財政部關稅總局函、臺北市稅捐稽徵處
      松山分處函、鑑定報告等件為證，且為被告所不爭，堪信
      為真實。惟就被告未於99年4月16日前遷出，是否屬於無
      權占用之部分，被告係辯稱：依海關總署66年6月16日令
      修正之海關宿舍管理辦法第20條規定，其本得居住系爭房
      屋至離職日起一年之日止（即100年1月16日），因原告要
      求始於100年3月29日遷出，故本件應有「法律不溯既往」
      、「程序從新、實體從舊」及「信賴保護」等原則適用，
      計算相當於不當得利之租金僅2.4個月，應為15,540元云
      云。是本件所應審究者，乃為：本件被告答辯認有信賴利
      益而適用96年4月13日修正公佈之海關宿舍管理要點第17
      條規定，抑或適用海關總署66年6月16日令修正之海關宿
      舍管理辦法第20條規定？被告於99年1月16日退休後迄至
      100年3月29日交還系爭房屋之日止，其占用系爭房屋有無
      合法權源？原告請求被告給付相當於租金之不當得利損害
      92,277元，及自起訴狀繕本送達翌日起至清償日止，按法
      定利率計算之利息，有無理由？以下分述之：
    (二)按因任職關係獲准配住宿舍，其性質為使用借貸，目的在
      使任職者安心盡其職責，是倘借用人喪失其與所屬機關之
      任職關係，當然應認依借貸之目的，已使用完畢，配住機
      關自得請求返還（最高法院91年台上字第1926號判例參照
      ）。惟國家機關以私法形式充當公行政之手段時，其形式
      雖為國庫行為，但僅係以私法形式直接履行公任務，其作
      用與實質仍為公行政，仍應受公法原理原則之拘束，此由
      司法院大法官會議第457號解釋闡明可按。查原告於64年8
      月1日與被告簽訂眷屬宿舍借用保證書，約定將系爭房屋
      配住予任職原告機關之被告，而被告於99年1月16日退休
      ，依前開判例之見解，於被告退休時起，即喪失其與所屬
      機關（即原告）之任職關係，使用借貸之目的應認已使用
      完畢，故兩造間之宿舍使用借貸契約當然因使用目的完成
      而消滅，被告即應負擔返還系爭房屋予原告之義務，惟仍
      應有公法原理原則之適用。
    (三)次按「任何行政法規皆不能預期其永久實施，受規範對象
      須已在因法規施行而產生信賴基礎之存續期間，對構成信
      賴要件之事實，有客觀上具體表現之行為，始受信賴之保
      護。」、「新法規範之法律關係如跨越新、舊法施行時期
      ，當特定法條之所有構成要件事實於新法生效施行後始完
      全實現時，則無待法律另為明文規定，本即應適用法條構
      成要件與生活事實合致時有效之新法，根據新法定其法律
      效果。是除非立法者另設「法律有溯及適用之特別規定」
      ，使新法自公布生效日起向公布生效前擴張其效力；或設
      「限制新法於生效後適用範圍之特別規定」，使新法自公
      布生效日起向公布生效後限制其效力，否則適用法律之司
      法機關，有遵守立法者所定法律之時間效力範圍之義務，
      尚不得逕行將法律溯及適用或以分段適用或自訂過渡條款
      等方式，限制現行有效法律之適用範圍。」，司法院大法
      官會議第525號、第620號解釋參照。
    (四)且按法治國原則為憲法之基本原則，首重人民權利之維護
      、法秩序之安定及信賴保護原則之遵守。因此，法律一旦
      發生變動，除法律有溯及適用之特別規定者外，原則上係
      自法律公布生效日起，向將來發生效力，迭經司法院大法
      官會議解釋有案（司法院大法官會議第629號解釋理由書
      參照）。經查，現行海關宿舍管理要點，係於77年6月1日
      制定施行，並於96年4月13日財政部關稅總局函修正全文
      29點，於現行海關宿舍管理要點之前，係以「海關宿舍管
      理辦法」為規範，因此，依照中央法規標準法第21條第4
      項規定：「法規有左列情形之一者，廢止之：…四、同一
      事項已訂有新法規，並公佈或發佈施行者」之情形，則「
      海關宿舍管理辦法」即於77年6月1日海關宿舍管理要點頒
      佈施行後，成為廢止之規定，而被告係於99年1月16日退
      休而自原告機關離職，則其退休離職後關於宿舍之返還即
      應適用退休當時現行之「海關宿舍管理要點」，並無回溯
      適用修正前「海關宿舍管理辦法」之餘地，是原告主張應
      依照現行海關宿舍管理要點第17條規定：「借用人…退休
      時，除法律另有規定外，其全體居住人，應在三個月內遷
      出…」，被告應於99年4月16日以前遷出，為有理由；另
      雖然依照66年6月16日修正之「海關宿舍管理辦法」第20
      條就離職後返還宿舍之期間規定為一年，然而，被告於64
      年8月1日借用宿舍時，依照當時施行之法規即60年6月28
      日修正之「海關宿舍管理辦法」第19條規定，就離職後返
      還宿舍之期間規定為三個月（卷第16-18頁），因此，被
      告於64年8月1日借用宿舍而與原告簽訂眷屬宿舍借用保證
      書第4條乃約定「如本人調職或因任何緣由離職時，當於
      自赴調或離職之日起三個月內騰還宿舍等語（卷第19-20
      頁），嗣雖「海關宿舍管理辦法」於66年6月16日修正，
      將返還宿舍之期間規定為一年，但該「海關宿舍管理辦法
      」已經廢止，已如前述，而依照被告於99年1月16日退休
      離職之現行「海關宿舍管理辦法」規定，返還宿舍之期間
      亦規定為三個月，從而，被告並未有任何客觀上積極具體
      表現之行為，顯然並未信賴基礎之關係存在，其主張信賴
      利益之保護，應屬無據；準此，被告自應於99年1月16日
      退休之日起三個月內（即99年4月17日前）遷出系爭房屋
      ，其抗辯本件有「信賴保護原則」適用，其得續住至退休
      離職日起算一年之日止云云，委無足採。
    (五)被告復辯稱其配住系爭房屋期間，因牆壁內水管破損漏水
      ，經向原告請求修繕僅願負擔7,000元，其餘費用15,000
      元則由被告支付，而依民法第430條規定，房屋修繕費用
      應由原告支出，爰以上開15,000元主張抵銷云云。然兩造
      間之契約性質既屬使用借貸契約，已如前述，則就契約存
      續期間內借用物之保管義務，本應由借用人即被告負擔善
      良管理人之注意義務，倘借用人即被告違反前項義務，致
      借用物毀損、滅失者，尚應負擔損害賠償責任，此有民法
      第468條第1項、第2項前段所明定，且依現行海關宿舍管
      理要點第29點亦規定「借用人自費修繕，以不變更原來情
      形為限。該項修繕應無條件歸公所有，將來遷出宿舍時不
      得拆除或以任何理由要求補償。」，準此，被告抗辯應依
      民法第430條規定，由原告負擔修繕義務，並以其支出15,
      000元修繕費用主張抵銷云云，為不可採。
    (六)職是之故，被告既應於99年4月17日前遷出系爭房屋，其
      自該日起仍拒不遷出而仍占有系爭房屋，即屬無權占有；
      無法律上之原因而受利益，致他人受損害者，應返還其利
      益，依其利益之性質不能返還者，應償還其價額，民法第
      179條、第181條但書分別定有明文，而無權占有他人土地
      ，可能獲得相當於租金之利益為社會通常之觀念（最高法
      院61年台上字第1695號判例參照）。又城市地方房屋之租
      金，以不超過土地及其建築物申報總價年息百分之十為限
      ，土地法第97條第1項定有明文。所謂土地之總價額，係
      指法定地價而言，土地所有權人依土地法所申報之地價為
      法定地價，土地法施行法第25條、土地法第148條分別定
      有明文，而舉辦規定地價或重新規定地價時，土地所有權
      人未於公告期間申報地價者，以公告地價百分之八十為其
      申報地價，平均地權條例第16條前段亦規定明確。另基地
      租金之數額，除以基地申報地價為基礎外，尚須斟酌基地
      之位置，工商業繁榮之程度，承租人利用基地之經濟價值
      及所受利益等項，並與鄰地租金相比較，以為決定（最高
      法院68年台上字第3071號判例參照）。查系爭房屋位於「
      臺北市松山區○○○路238巷6弄3號3樓」，鄰近有中山國
      中、民福市場、長春一至三號公園及敦北公園等公共設施
      ，距離捷運文湖線松山機場站與中山國中站均約400 公尺
      ，本院審酌系爭房屋雖非位於精華區內，惟與鄰近區域交
      通聯繫尚稱便利，生活機能完善等一切情狀，認原告主張
      系爭房屋應按申報地價及房屋課稅現值之年息10%計算上
      開無權占有相當於租金之不當得利，尚屬過高，應以申報
      地價及房屋課稅現值之年息5%計算。
    (七)末按給付無確定期限者，債務人於債權人得請求給付時，
      經其催告而未為給付，自受催告時起，負遲延責任。其經
      債權人起訴而送達訴狀，或依督促程序送達支付命令，或
      為其他相類之行為者，與催告有同一之效力。又遲延之債
      務以支付金錢為標的者，債權人得請求依法定利率計算之
      遲延利息，民法第229條、第233條第1項分別定有明文。
      查系爭房屋坐落之臺北市○○區○○段五小段8地號於99
      年1月份申報地價為每平方公尺70,300元，被告無權占有
      原告之系爭房屋面積為22.1975㎡，系爭房屋99年房屋課
      稅現值為191,100元，而被告本應於99年4月16日遷出系爭
      房屋，惟遲至100年3月29日始為遷出，其無權占用系爭房
      屋之期間為347日，則就：無權占用土地部分：原告得
      請求被告給付之相當於租金之不當得利為74,176元（計算
      式：70,30022.19755%347365＝74,176，小數點
      以下四捨五入）；就無權占用房屋部分：原告得請求被
      告給付之相當於租金之不當得利為9,084元（計算式：191
      ,1005%347365＝9,084，小數點以下四捨五入），
      而被告係於99年11月22日收受起訴狀繕本，有本院送達證
      書在卷可稽（卷第11頁），則原告請求被告給付原告83,
      250元，及自99年11月23日起至清償日止，按年息5% 計算
      之利息，為有理由，應予准許。逾此範圍，為無理由，應
      予駁回。
  四、本件事證已臻明確，兩造其餘攻擊防禦方法及所舉未經援
      用之證據，經本院斟酌後，認為均不足以影響本判決之結
      果，爰不一一論述，附此敘明。
  五、假執行之宣告：本件所命被告給付之金額未逾500,000元
      ，依民事訴訟法第389條第1項第5款規定應依職權宣告假
      執行，至原告敗訴部分，其假執行之聲請亦失所附麗，爰
      併予駁回之。並依同法第392條第2項規定，依職權宣告被
      告如預供相當之擔保，得免為假執行。
  六、據上論結，原告之訴一部有理由、一部無理由，爰依民事
      訴訟法第79條、第390條第2項，判決如主文。
中    華    民    國   100    年    6     月    14    日
                  民事第七庭    法  官  蘇嘉豐
以上正本係照原本作成。
如對本判決上訴，須於判決送達後20日內向本院提出上訴狀。如
委任律師提起上訴者，應一併繳納上訴審裁判費。
中    華    民    國   100    年    6     月    14    日
                                書記官  林鈞婷